臺灣橋頭地方法院刑事判決
110年度易字第232號
公  訴  人  臺灣橋頭地方檢察署檢察官
被      告  柯錦德
選任辯護人  鄭曉東律師
            魏緒孟律師
上列被告因侵占案件，經檢察官提起公訴（109年度偵字第8674
號），本院判決如下：
    主  文
柯錦德犯侵占罪，處有期徒刑壹年陸月。未扣案犯罪所得新臺幣
貳仟陸佰陸拾陸萬陸仟陸佰陸拾柒元沒收，於全部或一部不能沒
收或不宜執行沒收時，追徵其價額。
    犯罪事實
一、柯錦德與柯○○、柯○○、柯○○、柯○○、柯○○等5人 (下稱柯○○
    等5人）為兄妹關係：
　　㈠緣其等之父柯○○於民國96年6月8日死亡後，柯錦德與柯○○
      等5人於臺灣高雄地方法院（下稱高雄地院）向安聯人壽
      保險股份有限公司（下稱安聯人壽公司，原名統一安聯人
      壽保險股份有限公司）、法商法國巴黎人壽保險股份有限
      公司台灣分公司（下稱巴黎人壽公司，原名法商佳迪福人
      壽保險股份有限公司台灣分公司）提起民事損害賠償訴訟
      （下稱本案民事訴訟，案號：高雄地院101年度審重訴第7
      4號），而柯錦德依柯○○等5人之授權，代理柯○○等5人於1
      01年5月17日在高雄地院就本案民事訴訟進行調解，雙方
      達成調解（本案民事訴訟調解案號：高雄地院101年度審
      移調字第299號），約定由安聯人壽公司、巴黎人壽公司
      於101年5月31日前分別給付新臺幣（下同）2,958萬101元
      、241萬9,899元，共計3,200萬元（下稱本案和解金）予
      柯錦德與柯○○等5人。
　　㈡嗣於108年8月1日，柯○○等5人因另案遺產分割案件時，柯○
      ○閱覽本案民事訴訟卷宗時，發現柯錦德業已依授權於附
      表所示日期領受本案和解金，遂於同年月23日委任律師向
      柯錦德請求分配本案和解金，詎柯錦德明知其代柯○○等5
      人領受之本案和解金，係其受委任處理本案民事訴訟之調
      解事務所收取之金錢，依委任之相關規定，應按比例交付
      於委任之柯○○等5人，詎柯錦德意圖為自己不法所有，基
      於侵占之犯意，竟拒絕將上開3,200萬元依比例交付柯○○
      等5人，而將上開款項中應交付予柯○○等5人之2,666萬6,6
      67元變異持有為所有，予以侵占入己。
二、案經柯○○等5人告訴臺灣橋頭地方檢察署檢察官偵查起訴。
    理  由
壹、程序部分
　　㈠本件告訴合法：
　　　⒈按刑法第335條第1項之侵占罪，依同法第343條準用同法
        第324條第2項之規定，於直系血親、配偶、同財共居親
        屬、其他五親等內血親或三親等內姻親之間，犯上開之
        罪者，須告訴乃論。公訴意旨認被告涉有侵占罪嫌，而
        本案告訴人柯○○等5人（下合稱告訴人等）與被告間具
        有旁系二親等血親關係，有財政部高雄國稅局遺產稅繳
        清證明書在卷可憑（他卷第393至399頁），是以告訴人
        等對被告提起之告訴，核屬五親等內血親間犯侵占罪，
        依前揭規定，須告訴乃論。
　　　⒉按侵占罪係指不法「取得」自己合法持有中之他人之物
        ；而其「取得」，須行為人內在有不法所有之意思，並
        有表現於外之類似所有人支配其所有物之行為，例如：
        消費、讓渡等。故合法持有他人之物，不論是否可代替
        物，皆可能遭不法取得而為侵占之客體；僅所持有者係
        可代替物之情形，於返還前，縱對之有類似所有人之支
        配行為，屆期若能以同種類、品質之物返還者，即無侵
        占可言，然苟違背原為該他人持有之本旨，而越權消費
        該財物，致屆期不能或未予返還者，仍屬侵占（最高法
        院110年度台上字第78號判決意旨參照）。本案被告被
        訴侵占之物為本案和解金，屬於可代替物，當被告違背
        原為告訴人等代收、保管本案和解金之本旨，屆期未予
        返還時，即屬侵占，是本案被告犯侵占罪（詳後述）之
        時間應以拒絕交付分配本案和解金之時起算。
　　　⒊復按刑事訴訟法第237條第1項規定，告訴乃論之罪，其
        告訴應自得為告訴之人知悉犯人之時起，於6個月內為
        之。所稱知悉，係指確知犯人之犯罪行為而言，如初意
        疑其有此犯行，而未得確實證據，迨發現確實證據，始
        行提出告訴，尚不得以告訴人前此之遲延未申告，逕謂
        其告訴逾越法定期間。又告訴是否逾期，固屬事實認定
        範疇，但受經驗法則、論理法則支配，且須以客觀之事
        實作為基礎，並參酌告訴人之主觀認知，予以綜合判斷
        （最高法院98年度台上字第6678號刑事判決意旨參照）
        。經查：
　　　　⑴告訴人等於刑事告訴狀中指述：被告隱瞞本案民事訴
          訟調解成立一事，未將調解成立内容告知告訴人等，
          亦未將本案和解金依比例交付告訴人等，直至108年7
          月許，告訴人等因另案（案號：臺灣高雄少年及家事
          法院108年度重家繼訴字第19號）涉及告訴人等父親
          柯○○遺產分割案件訴訟過程中，經告訴人柯○○於同年
          8月1日閱覽本案民事訴訟卷宗後取得本案民事訴訟之
          調解筆錄，告訴人等始知上情，告訴人等立即委由律
          師發函敬告被告返還遭其侵占之本案和解金，然被告
          均未置理，甚而分別向告訴人等表示拒不返還之意，
          告訴人等始提起本案刑事告訴等語（他字卷第3至6頁
          ）。
　　　　⑵而告訴人柯○○於108年7月18日向高雄地院具狀就本案
          民事訴訟聲請閱卷，並於108年8月1日於高雄地院閱
          覽本案民事訴訟卷宗，告訴人等於108年8月23日委託
          陳佳煒律師發函向被告請求分配本案和解金，嗣告訴
          人等於108年10月14日具狀向臺灣橋頭地方檢察署提
          起本案刑事告訴，有民事聲請閱卷狀上高雄地院收文
          戳、高雄地院閱卷聲請書、陳佳煒律師事務所108年8
          月23日108年度佳律字第00000000號律師函、掛號函
          件執據、網路郵局掛號郵件查詢列印頁面、刑事告訴
          狀上臺灣橋頭地方檢察署收文戳為憑（民審重訴卷第
          248、249頁，他字卷第3、17至23頁），核與上開告
          訴人等所述之發現被害事證經過相符，堪信告訴人等
          係於108年8月23日委任律師催請被告分配本案和解金
          後，經被告拒絕交付，始確知被告之侵占行為，則其
          等指述於108年8月間發現確實事證後始於法定期間內
          之108年10月14日提出本案刑事告訴，尚非無據。
　　　　⑶此外，本案未見有告訴人等於108年10月14日之6個月
          前，使用任何方法向被告請求分配本案和解金，而遭
          拒絕給付之情形，而得以發現被告侵占犯行之相關事
          證。從而，本案告訴並未逾法定期間，告訴為合法。
　　㈡證據能力部分：
　　　按被告以外之人於審判外之言詞或書面陳述，除法律有規
      定者外，不得作為證據；被告以外之人於審判外之陳述，
      雖不符前4條之規定，而經當事人於審判程序同意作為證
      據，法院審酌該言詞陳述或書面陳述作成時之情況，認為
      適當者，亦得為證據，刑事訴訟法第159條第1項、第159
      條之5第1項分別定有明文。本件所引用之被告柯錦德以外
      之人於審判外之陳述，當事人於本院審判程序時均同意有
      證據能力（訴字卷第170頁），本院審酌前開證據作成或
      取得時之狀況，並無違法或不當情事，復經本院於審判期
      日依法進行調查、辯論，應均具證據能力，合先敘明。
貳、實體部分
一、認定事實所憑之證據及理由
　　㈠訊據被告固坦承有於本案民事訴訟代理告訴人等進行調解
      ，並收取本案和解金，且未將本案和解金分配給付給告訴
      人等，惟矢口否認有何侵占犯行，辯稱：本案和解金中的
      1,500萬元是給社會人士的處理費，關於和解金額、處理
      費我都有跟柯○○、柯○○、柯○○講過，其他人由柯○○轉達，
      所以告訴人等都知道也同意社會人士的事，告訴人等有申
      請印鑑證明給我，我才能帶去臺北調解；我們父親的遺產
      很多、還在對帳，本案和解金中剩下的1,700萬元我認為
      是遺產，錢還在我手上，我可以拿得出來，現在遺產分割
      訴訟還在進行中等語（訴字卷第172頁）。
　　㈡辯護人則為被告辯護以（審易卷第91至99頁，訴字卷第47
      至61、91至95、121至123、125至127頁）：
　　　⒈關於被告早已將本案民事訴訟調解結果及已取得本案和
        解金之事告知告訴人等，柯○○等5人指述不知道本案民
        事訴訟調解成立，也不知道調解內容，遲至108年8月1
        日才知道等語，並非實在：
　　　　⑴依告訴人等親自簽名蓋章之「聲明同意書暨委任書」
          ，可認為被告有向告訴人等報告（不論直接或間接）
          預計成立調解之時間、金額及各柯○○等5人大概可以
          拿到之金額。
　　　　⑵依證人柯○○之證述，柯○○曾經於本案民事訴訟進行調
          解前，申請印鑑證明等節，亦可知被告早已告知告訴
          人等本案民事訴訟調解成立、已收取本案和解金。
　　　　⑶告訴人等於另案遺產分割訴訟中，均未於108年9月12
          日答辯狀中主張將3,200萬元或1,700萬元列入遺產，
          或對被告未分配3,200萬元（或1,700萬元）調解款項
          無任何異議。
　　　　⑷告訴人等於96年11月14、15、16、19日向巴黎人壽領
          取柯○○身故保險金，足見其等早已向保險公司領取保
          險金，若其對調解事項心懷疑惑，大可向保險公司查
          詢，或向法院查詢，誠難想像於101至108年間均不知
          悉本案民事訴訟已調解成立且由被告收取本案和解金
          之事。
　　　　⑸高雄國稅局既然在105年7月12日將安聯人壽公司、巴
          黎人壽公司之保險金納入柯○○之遺產範圍，課徵遺產
          稅，且各繼承人係向高雄國稅局申請並獲核定「分單
          繳納」，足見告訴人等已獲得充分提醒，不可能忘記
          本案民事訴訟及調解的事，告訴人等稱不知情等語誠
          難令人相信。
　　　　⑹告訴人等先稱於108年8月1日始知被告侵占本案和解金
          ，後稱108年7月18日，先後敘述不一。
　　　　⑺高雄地院於101年5月18日通知告訴人等領回退還裁判
          費之函文，正本係直接寄給告訴人等與被告，且在退
          還裁判費之程序中，告訴人等均出具身分證及同意書
          ，告訴人等必然知悉調解已成立。
　　　⒉關於被告有請社會人士幫忙促成行政院金融監督管理委
        員會保險局（下稱保險局）介入協調被告、告訴人等與
        安聯人壽公司、巴黎人壽公司，才能順利調解，拿到本
        案和解金，且要給幫忙的人1,500萬元，全體繼承人只
        能拿到1,700萬元，被告並有將1,500萬元交付社會人士
        等節，有證人柯○○之證述、行政院金融監督管理委員會
        保險局函文可佐。又告訴代理人曾於偵查中稱：這1,70
        0萬元並非告訴人等同意被告保管，也沒有保管遺產的
        協議，被告之所以將1,700萬元放在身上，並不是受告
        訴人等的委託保管，是被告自己認為有遺產的爭議，而
        不願進行分配等語，顯示告訴人等明知必須扣除社會人
        士的處理費後，剩下的錢才能由7位繼承人平分，可證
        明被告確實有將1,500萬元委請社會人士、金融界、民
        意代表幫忙，才能讓保險公司同意以支付3,200萬元來
        達成調解。且依告訴人等於偵查中稱就本案和解金一人
        可分配300萬元左右，可知告訴人等均知悉保險公司總
        賠償金額為3,200萬元，但扣除中間人士之處理費1,500
        萬元後，可以分配給繼承人的錢就只剩1,700萬元，被
        告並無任何侵占犯行。
　　　⒊關於本案和解金中之1,700萬元，被告並無「變易持有為
        所有」之意圖及故意等節，因柯○○生前有借用子、女、
        孫輩等多人名義，存放定存、活存、現金或購買基金，
        柯○○之繼承人間對於該1,700萬元是否屬於遺產尚有爭
        執，被告認為要等其他繼承人都拿出他們保管的現金等
        遺產後，再將1,700萬元一起分配，在民法上可稱為「
        附條件返還」之法律關係，被告並無「變易持有為所有
        」之意圖及故意，此部分有證人柯○○證述可佐。
　　　⒋被告因考慮到如果一次給付巨額和解金，國稅局可能會
        對繼承人課徵所得稅，為了保護全體繼承人之利益，商
        請安聯公司分別開立101、102年度之支票付款；且被告
        於安聯人壽公司、巴黎人壽公司以支票方式給付本案和
        解金後，有部分支票忘記於期限內提示兌現，改為由保
        險公司於104年1月間改以匯款方式付款，均有付款紀錄
        可佐，如果被告有侵占犯意，當不會拖延付款日期、忘
        記兌現支票。且如前所述，被告既已早將本案民事訴訟
        條解成立之事告知告訴人等，亦有告知調解成立之條件
        為3,200萬元，及應扣除1,500萬元處理費，剩下1,700
        萬元供繼承人分配之事，自無侵占之犯意。
　　㈢按刑法上之侵占罪為即成犯，凡對自己持有之他人所有物
      ，以變易持有為所有之意思時，即應構成犯罪，縱事後歸
      還或承認賠償或協議以他法解決，亦不能解免刑責（最高
      法院97年度台上字第6666號刑事判決）。
　　㈣經查，被告與告訴人等為兄妹關係，其等之父柯○○於96年6
      月8日死亡後，被告與告訴人等提起本案民事訴訟，而被
      告於101年5月17日依告訴人等之授權，代理告訴人等於高
      雄地院就本案民事訴訟進行調解，嗣雙方達成調解，調解
      內容約定由安聯人壽公司、巴黎人壽公司於101年5月31日
      前分別給付2,958萬101元、241萬9,899元，共計3,200萬
      元予被告與告訴人等，給付日期及方式詳如附表所示，被
      告於收受本案和解金後，告訴人等於108年8月23日委任告
      訴代理人陳佳煒律師發函予被告請求分配本案和解金，而
      被告迄今未將上開3,200萬元依比例將其中之26,666,667
      元（計算式：32,000,000÷6×5＝26,666,667，四捨五入計
      算至個位數）交付告訴人等等節，業據被告坦承不諱（訴
      字卷第111至112頁），核與證人即告訴人柯○○等5人於偵
      查中證述相符（他卷第75至77頁，偵卷第15至18、413至4
      14頁），並有101年度審移調字第299號民事委任書、101
      年5月17日調解筆錄、陳佳煒律師事務所108年8月23日108
      年度佳律字第00000000號律師函、掛號函件執據、網路郵
      局掛號郵件查詢列印頁面、安聯人壽保險股份有限公司10
      9年1月17日安總字第10901254號函、法商法國巴黎人壽保
      險股份有限公司台灣分公司109年1月30日巴黎（109）壽
      字第01110號函、華南商業銀行股份有限公司109年12月31
      日營清字第1090038211號函暨所附兌現資料等件（他卷第
      7、9至15、17至23、37頁，偵卷第417至428頁）在卷可佐
      ，此部分事實應堪先予認定。
　　㈤是本案之爭點厥為，被告有無侵占本案和解金中屬於告訴
      人等應有部分之主觀犯意。經查：
　　　⒈被告與告訴人等應就本案和解金各取得6分之1，被告拒
        不交付告訴人等應受分配之金額，具有侵占之主觀犯意
        ：
　　　　⑴依上開本案民事訴訟之調解筆錄記載，聲請人為被告
          、告訴人等共6人，相對人則為安聯人壽公司、巴黎
          人壽公司，本案和解金3,200萬元屬於被告、告訴人
          等共6人之債權，依民法第271條前段規定，數人負同
          一債務或有同一債權，而其給付可分者，除法律另有
          規定或契約另有訂定外，應各平均分擔或分受之，則
          在被告與告訴人等間未另有法律規定或契約規定之情
          形下，本案和解金應平均分配為6份，由被告取得1份
          即5,333,333元（計算式：32,000,000÷6×1＝5,333,33
          3，四捨五入至個位數），告訴人等共取得5份即26,6
          66,667元（計算式：32,000,000÷6×5＝26,666,667，
          四捨五入至個位數）。
　　　　⑵而被告受告訴人等委任進行本案民事訴訟之調解並代
          為受領本案和解金，被告於受領和解金後，即有義務
          將本案和解金中屬於告訴人等之部分交付告訴人等，
          而告訴人等於108年8月23日以律師函請求分配本案和
          解金後，被告仍拒不交付告訴人等所應分得金額，依
          前開最高法院110年度台上字第78號、97年度台上字
          第6666號判決意旨，已堪認被告拒絕將本案和解金中
          26,666,667元交付告訴人等時，即變易其持有之意思
          為所有，具有不法所有意圖侵占之犯意甚明，且侵占
          罪為即成犯，並不因被告侵占行為完成後，被告與告
          訴人等間是否有其餘關於債權債務紛爭而互相分配、
          抵銷財產而解免罪責。
　　　⒉被告雖辯稱其於本案民事訴訟調解成立之前，業經告訴
        人等同意將本案和解金中1,500萬元交付社會人士作為
        處理費，其餘則應於另案遺產分割案件中進行分配，且
        告訴人等早已知悉其已受領本案和解金，被告並無侵占
        之犯意，然此部分被告所提出之相關證據資料，均難為
        有利於被告之認定：
　　　　⑴就告訴人等親自簽名蓋章之「聲明同意書暨委任書」
          （他字卷第89頁，偵卷第353頁）部分，僅能認定告
          訴人等就本案民事訴訟關於安聯人壽公司部分之調解
          事宜，委任被告進行調解行為之權，並有同意調解條
          件、撤回、捨棄、領取、分配損害賠償款項或選任代
          理人等特別代理權，無法推認告訴人等有事前或事後
          同意被告將本案和解金交付被告所稱之社會人士作為
          處理費。
　　　　⑵就證人柯○○於偵查中具結證述：一開始我不知道柯○○
          有買安聯人壽公司、巴黎人壽公司的保險，是我接到
          國稅局的稅單後去問被告，才知道柯○○保險受益人只
          有給告訴人等及被告，並沒有我；101、102年時被告
          跟我說他有拿到3,200萬，但被告說他是請人幫忙才
          能拿到這理賠金（即本案和解金）的，所以要給幫忙
          的人1,500萬，我們只能拿到1700萬，當時我跟被告
          旁邊沒有人等語（偵卷第305至308頁）。則依證人柯
          ○○所述，僅能認定該證人曾聽聞被告說明調解過程有
          依賴社會人士運作，且須給付1,500萬元，並無從證
          明被告於取得本案和解金前，有告知並徵得告訴人等
          同意支出1,500萬元之處理費，亦無從證明於被告取
          得本案和解金後，確實有將1,500萬元交付社會人士
          作為相關報酬對價。又被告雖提出證人柯○○之印鑑證
          明影本（偵卷第355頁），其上載有該印鑑證明係供
          與安聯人壽公司、巴黎人壽公司之聲明同意書暨委任
          書之用，然此部分僅能認定證人曾經欲加入本案民事
          訴訟中之原告方，該證人最終究非本案民事訴訟成立
          調解之當事人，並無從推認被告有獲得告訴人等同意
          將本案和解金中1,500萬元交付任何社會人士。
　　　　⑶辯護人雖以告訴代理人曾於109年3月10日檢事官詢問
          時以「1,700萬元」回應而非「3,200萬元」等語（他
          卷第81頁），告訴人柯○○、丁○○並於109年8月20日偵
          查中向檢察官提及被告曾告知一人能分得300萬元等
          語（見本院勘驗筆錄，訴字卷第109至110頁），主張
          告訴人等早已知悉1,500萬元為必要支出，被告、告
          訴人等僅能分配得1,700萬元。然依109年3月10日之
          檢事官詢問筆錄脈絡以觀，告訴代理人僅係順應被告
          偵查中所辯及辯護人所述後表示意見，尚不能以此反
          推告訴人等明知本案和解金中僅剩1,700萬元可分配
          予被告、告訴人等共6人，而有同意被告交付1,500萬
          元予他人。又告訴人柯○○、丁○○於109年8月20日偵查
          中所述，亦僅能知悉被告曾向其等表達本案民事訴訟
          平均一人可獲得約300萬元，然此部分告訴人等究非
          實際參與本案民事訴訟調解之人，對於本案和解金之
          實際金額仍仰賴受委任之被告告知，或親自閱覽相關
          卷宗、詢問保險公司始能明確知悉，故其等僅係轉述
          被告所言，尚難遽認其等有同意被告將本案和解金中
          抽出高達近半之金額予不知真實姓名年籍之「社會人
          士」，而為有利被告之認定。甚且依被告提出之本案
          民事訴訟起訴狀（偵卷第337頁）以觀，可見被告、
          告訴人等均委任蔡晉佑律師為送達代收人，被告亦於
          偵查中承認蔡晉佑律師係由其委任，蔡律師沒有與告
          訴人等討論、報告本案民事訴訟案情等語（他卷第77
          頁），故告訴人等於主張告訴人柯○○於108年8月1日
          閱卷始知本案民事訴訟結案情形等節堪可採信，此部
          分實難逕行推論告訴人等早已知悉調解結果且同意被
          告將其中之1,500萬元支出予社會人士。而辯護人另
          稱告訴人等對於知悉調解成立之時間有前後不一情形
          （108年7月或8月），依前開民事聲請閱卷狀、高雄
          地院閱卷聲請書（民審重訴卷第248、249頁）所載時
          間分別為108年7月18日、童年8月1日以觀，此部分應
          僅係告訴人柯○○就聲請閱卷時間所述不甚精確所致，
          於前開認定並無影響。
　　　　⑷而辯護人雖提出保險局函文、會議記錄（偵卷第139、
          143頁），證明被告曾於本案民事訴訟調解成立之前
          ，先行與保險局人員、安聯人壽公司、巴黎人壽公司
          溝通賠償事宜，然此部分仍無從證明被告確有徵得告
          訴人等之同意，交付1,500萬元予被告所稱之社會人
          士以順利達成調解。況且被告始終不願提出該社會人
          士之真實姓名年籍等資料、或其餘有交付處理費之證
          據供本院調查，被告於偵查中敘明代為介紹社會人士
          之證人吳○○，亦於偵查中具結證稱其未曾幫被告處理
          關於向安聯人壽公司、巴黎人壽公司請求損害賠償事
          宜等語（偵卷第295至296頁），是此部分均無從為有
          利於被告之認定。
　　　　⑸至於辯護人為被告辯稱告訴人等未於另案遺產分割訴
          訟中主張本案和解金部分，既然本案和解金屬於被告
          與告訴人等共有，而不包含柯○○之另一繼承人柯○○，
          告訴人等自無須於遺產分割訴訟中進行任何主張。反
          而被告於另案遺產分割案件中，於107年12月28日起
          訴請求分割遺產時，並未將本案和解金列為遺產（見
          家事起訴狀，他卷第165至171頁），更足以佐證被告
          於告訴人等提起本案告訴前，並非基於將本案和解金
          作為遺產之一部，而為全體繼承人保管之意思，其拒
          不將本案和解金分配交付予告訴人等，具有不法所有
          意圖甚明。
　　　　⑹又辯護人主張告訴人等於本案調解成立迄至提出本案
          告訴時間歷經多年，有違常理，或主張告訴人等有繳
          稅獲得國稅局充分提醒，且高雄地院發函通知告訴人
          等領回退還裁判費之函文有寄送正本給告訴人等等節
          ，欲佐證告訴人等早已知悉本案調解成立，惟此部分
          無論告訴人等是否於調解成立當下知悉本案和解金金
          額，或於提起本案告訴之前早已知悉被告收得本案和
          解金，均無從推認被告有徵得告訴人等之同意將其中
          1,500萬元交付社會人士。
　　　　⑺綜上，被告所提出之證據均無法證明確有獲得告訴人
          等同意將1,500萬元交付他人，或是被告已將該金額
          交付他人，是此部分自難為有利於被告之認定。
　　　⒊關於被告辯稱其自認本案和解金中1,700萬元係待分配之
        遺產，應與其他借名登記之柯○○遺產共同計算分割，且
        證人柯○○亦應獲得分配，而仍於訴訟進行中故暫不交予
        告訴人等部分，查本案和解金之屬性既為告訴人等與被
        告向安聯人壽公司、巴黎人壽公司請求損害賠償所生之
        和解金，則本案和解金之所有人應僅有被告與告訴人等
        共6人，不包含證人柯○○，業如前載，被告明知上情，
        經告訴人等請求進行分配，仍拒不交出告訴人等應有部
        分，逕自以其受告訴人等委託持有之26,666,667元作為
        遺產分割訴訟之籌碼，堪認已將其所持有之26,666,667
        元變易為個人所有進行管理，自具有不法所有意圖。
　　　⒋另關於辯護人為被告辯稱被告於調解過程至領取本案和
        解金之過程中，有請求2家保險公司稍晚給付支票、忘
        記兌現而須改為匯款支付之情形，顯示被告並無侵占之
        故意，然此部分僅係被告個人考量如何、何時代為收取
        本案和解金並保管持有之，均無從反證被告拒不交付分
        配予告訴人等並無不法所有意圖，所辯尚不足採。
　　㈥綜上所述，本案事證明確，被告犯行已堪認定，應依法論
      科。
二、論罪科刑
　　㈠按行為後法律有變更者，適用行為時之法律。但行為後之
      法律有利於行為人者，適用最有利於行為人之法律，刑法
      第2 條第1 項定有明文。所謂行為後法律有變更者，係包
      括構成要件之擴張或限縮，或法定刑度種類及範圍之變更
      。查被告行為後，刑法第335條第1項固於108年12月25日
      修正公布，於同年月27日生效，然修正前刑法第335條第1
      項規定：意圖為自己或第三人不法之所有，而侵占自己持
      有他人之物者，處5年以下有期徒刑、拘役或科或併科1千
      元以下罰金。因該條項於72年6月26日後未修正，故於94
      年1月7日刑法修正施行後，所定罰金之貨幣單位為新臺幣
      ，且其罰金數額依刑法施行法第1條之1第2項前段規定提
      高為30倍，本次修法將上開條文之罰金數額調整換算後予
      以明定（即原定銀元1千元提高為30倍等於新臺幣3 萬元
      ），參諸上開說明，不生新舊法比較問題，應直接適用現
      行法律規定。
　　㈡被告受告訴人等委託就本案民事訴訟簽立調解筆錄，代為
      收受本案和解金，卻於告訴人等催告交付分配款項後仍拒
      不交付，將所持有之本案和解金其中屬於告訴人等之2,66
      6萬6,667元納為自己所有，予以侵占入己，是核被告所為
      ，係犯刑法第335條第1項之侵占罪。
　　㈢爰審酌被告受告訴人等委任進行本案民事訴訟之調解，竟
      利用代收本案和解金之便，侵占其所持有告訴人等所應獲
      得分配之本案和解金，誠屬不該；衡以被告犯後矢口否認
      犯行，至今尚未將侵占款項分文返還告訴人等之犯後態度
      ；考量被告侵占金額雖達2,666萬6,667元，惟此金額係衍
      生自柯○○於生前投保、死後繼承人遭課遺產稅相關事宜，
      相較於柯○○生前可處分財產13億4,393萬5,782元（見財政
      部高雄國稅局遺產稅繳清證明書，他字卷第393至399頁）
      ，尚非極為龐大；復審酌被告受告訴人等委任處理本案民
      事訴訟調解仍有付出相當時間與心力，僅因一時貪念，未
      盡其將本案和解金分配予告訴人等之義務，將上開款項侵
      占入己等情；兼衡被告前無刑事犯罪經法院論罪科刑紀錄
      之素行，有臺灣高等法院被告前案紀錄表在卷可憑（訴字
      卷第177至178頁）；及參以被告自陳工專畢業之智識程度
      ，擔任里長，月收入約4至5萬元，與配偶、子女同住，有
      一名子女就讀大學中，需扶養配偶、子女等（訴字卷第17
      3頁）一切具體情狀，量處如主文所示之刑。
三、不另為無罪諭知
　　㈠公訴意旨另以：被告未將高雄地院就本案民事訴訟退還被
      告、告訴人等之裁判費46萬1,494元，以及安聯人壽公司
      、巴黎人壽公司所交付之裁判費共計23萬0,747元，合計6
      9萬2,241元（計算式均如附表）按比例交付告訴人等，亦
      構成侵占犯行等語。
　　㈡經查，告訴人柯○○於109年3月10日於檢事官詢問時證稱：
      本案民事訴訟是我從公基金中提出70萬元交給被告的等語
      （他卷第75頁），然告訴人等又稱係於101年2月8日由柯○
      ○使用其子柯易賢聯邦銀行帳戶提領（他卷第438頁），並
      提出柯易賢之聯邦銀行綜合存款存摺交易明細（他卷第49
      5至497頁），前後已有矛盾，是否確係由告訴人等以公基
      金，或以告訴人柯○○之子帳戶內款項墊支本案民事訴訟裁
      判費乙節，已有可議。且就告訴人等係如何將上開金額交
      予被告，再由被告繳納至高雄地院乙節，亦未據檢察官提
      出相關金流之證據證明。則本案民事訴訟經法院退還、安
      聯人壽公司、巴黎人壽公司退還之裁判費合計692,241元
      ，是否屬於被告、告訴人等所共有，即非無疑。反而，被
      告辯稱本案民事訴訟之裁判費係其於101年2月8日自其郵
      局帳戶提領693,000元繳納等語（他卷第389頁，訴字卷第
      173頁），有被告之郵局帳號00000000000000號帳戶之交
      易明細可佐，提領之金額更接近本案民事訴訟之裁判費，
      是被告此部分所辯尚非全然無據，檢察官之舉證尚無從使
      本院產生被告此部分亦構成犯罪之心證。
　　㈢從而，依卷內證據資料尚不足認定退還之裁判費部分，被
      告亦具有不法所有意圖，而此部分因與前開有罪部分具有
      實質上一罪關係，爰不另為無罪諭知，併此敘明。
五、沒收
　　㈠按犯罪所得，屬於犯罪行為人者，沒收之；前二項之沒收
      ，於全部或一部不能沒收或不宜執行沒收時，追徵其價額
      ，犯罪所得已實際合法發還被害人者，不予宣告沒收或追
      徵，刑法第38條之1第1項前段、第3項、第5項分別定有明
      文。
　　㈡查被告將本案和解金中屬於告訴人等之2,666萬6,667元侵
      占入己，業經認定如前，則此未扣案之2,666萬6,667元即
      為被告侵占行為所得之犯罪所得，且尚未實際合法發還告
      訴人等，為避免被告因犯罪而坐享犯罪所得，自應由本院
      宣告沒收，且於全部或一部不能沒收或不宜執行沒收時，
      追徵其價額，告訴人日後則得依刑事訴訟法第473條第1項
      之規定，於裁判確定後1年內提出聲請發還或給付，附此
      敘明。
據上論斷，應依刑事訴訟法第299條第1項前段，判決如主文。
本案經檢察官楊翎妘提起公訴，檢察官陳登燦到庭執行職務。
中　　華　　民　　國　　111 　年　　7 　　月　　13　　日
                  刑事第一庭    審判長法  官  楊智守
                                      法  官  陳狄建
                                      法　官  林  筠
以上正本證明與原本無異。
如不服本判決應於收受判決後20日內向本院提出上訴書狀，並應
敘述具體理由。其未敘述上訴理由者，應於上訴期間屆滿後20日
內向本院補提理由書（均須按他造當事人之人數附繕本）「切勿
逕送上級法院」。
中　　華　　民　　國　　111 　年　　7 　　月　　15　　日
                                      書記官  邱上一
附錄論罪科刑法條：
中華民國刑法第335條
意圖為自己或第三人不法之所有，而侵占自己持有他人之物者，
處五年以下有期徒刑、拘役或科或併科三萬元以下罰金。
前項之未遂犯罰之。
附表：
安聯人壽公司 給付日期 給付金額 給付方式 收款方式  101年8月15日 210,364元 支票 於101年9月27日兌現  101年8月15日 8,319,402元 支票 於101年12月14日兌現  101年9月15日 8,319,402元 支票 於101年12月24日兌現  102年1月1日 6,470,648元 支票 於103年7月16日兌現  102年1月5日 6,470,649元 支票改匯款 改於104年1月26日匯款至被告之華南銀行帳戶，帳號000000000000號  備註： ⒈本案民事訴訟之和解金，被告收取金額合計為2,958萬0,101元（計算式：8,319,402＋8,319,402＋6,470,648＋6,470,649＝29,580,101）。 ⒉其餘21萬0,364元為安聯人壽公司退還本案民事訴訟之裁判費。    巴黎人壽公司 101年7月16日 1,361,196元 支票改匯款 逾期未兌現，改於104年1月26日重新匯款給付  101年7月17日 1,058,703元 支票改匯款 逾期未兌現，改於104年1月26日重新匯款給付  101年7月25日 20,383元 支票 已兌現  備註： ⒈本案民事訴訟之和解金，被告收取金額合計為241萬9,899元（計算式：1,361,196＋1,058,703＝2,419,899）。 ⒉其餘2萬0,383元為巴黎人壽公司退還本案民事訴訟之裁判費。    備註： ⒈本案和解金合計由被告收取3,200萬元（計算式：29,580,101＋2,419,899＝32,000,000）。 ⒉本案民事訴訟之裁判費為69萬2,240元（見裁判費收據，他卷第401頁），高雄地院退還本案民事訴訟3分之2之裁判費為46萬1,494元（見雄院管理系統傳票之收據登錄與列印畫面，他字卷第59頁），安聯人壽公司、巴黎人壽公司退還本案民事訴訟之裁判費合計為23萬0,747元（計算式：210,364＋20,383＝230,747）。被告收取裁判費相關金額合計為69萬2,241元（461,494＋230,747＝692,241）。